【裁判字號】    96,訴,1451
【裁判日期】    970408
【裁判案由】    搶奪
【裁判全文】
臺灣屏東地方法院刑事判決              96年度訴字第1451號
公  訴  人  臺灣屏東地方法院檢察署檢察官
被      告  甲○○
                    號
上列被告因搶奪案件，經檢察官提起公訴（96年度偵字第4158號
），本院判決如下：
    主  文
甲○○無罪。
    理  由
一、公訴意旨略以：被告甲○○於民國96年6 月25日上午10時許
    ，因租金紛爭騎乘車牌號碼WPY-261 之輕型機車（未懸掛車
    牌），前往屏東縣潮州鎮○○路48號，持磚頭砸毀屋前許鳳
    英加水站之招牌（毀損部分未據告訴），恰乙○○駕車經過
    ，便下車欲與甲○○理論，詎料乙○○話才剛出口，甲○○
    即拿磚頭往乙○○身上砸落，乙○○出於本能伸出右手去擋
    格，而受有右手指多處擦傷、右手腫脹疼痛等傷害（傷害部
    分另為不起訴處分），甲○○隨即又出於意圖為自己不法所
    有之搶奪犯意，用力扯斷乙○○斜背在身上黑色側背包之肩
    帶，背包內有現金新臺幣34,600元、SHARP 牌手機1 支、信
    用卡2 張、存摺4 本、印章5 枚等物，得手後坐上機車準備
    逃離，旋為乙○○制伏，因任被告涉有搶奪罪嫌云云。
二、按犯罪事實應依證據認定之，無證據不得認定犯罪事實；不
    能證明被告犯罪者，應諭知無罪之判決，刑事訴訟法第154
    條第2項、第301條第1項分別定有明文。又事實之認定，應
    憑證據，如未能發現相當證據，或證據不足以證明，自不能
    以推測或擬制之方法，為裁判基礎；且認定犯罪事實所憑之
    證據，雖不以直接證據為限，間接證據亦包括在內，然而無
    論直接證據或間接證據，其為訴訟上之證明，須於通常一般
    之人均不致有所懷疑，而得確信其為真實之程度者，始得據
    為有罪之認定，倘其證明尚未達到此一程度，而有合理之懷
    疑存在而無從使事實審法院得有罪之確信時，即應由法院為
    被告無罪之判決，有最高法院40年台上字第86號判例、76年
    台上字第4986號判例可資參照；認定犯罪事實應依證據，為
    刑事訴訟法所明定，故被告否認犯罪事實所持之辯解，縱屬
    不能成立，仍非有積極證據足以證明其犯罪行為，不能遽為
    有罪之認定，亦有最高法院30年上字第1831號判例意旨可資
    參照。至刑法上構成要件要素，除需具備客觀要件要素外，
    尚須具備主觀要件要素，而衡量主觀要件要素，除被告之供
    述外，仍應參酌各項客觀證據與行為以為認定，是刑法上搶
    奪罪係指公然奪取而言，且必須具備主觀要件即意圖為自己
    或第三人不法所有之搶奪犯意，合先敘明。
三、公訴意旨認被告涉犯搶奪罪嫌，係以證人乙○○、丙○○之
    證詞、照片16張及黃志忠診所診斷證明書1 份為主要論據。
    惟訊據被告堅詞否認有上開犯行，並辯稱：其當時係欲去找
    房東理論租金事宜，並未搶奪被害人乙○○所有之側背包等
    語。
四、證據能力之判斷：
  (一)按被告以外之人於偵查中向檢察官所為之陳述，除顯有不可
    信之情況者外，得為證據，刑事訴訟法第159 條之1 第2 項
    亦有明文，而該條之立法理由係認被告以外之人（包括證人
    、鑑定人、告訴人、被害人及共同被告等）之陳述如在法官
    面前為之，因其任意陳述之信用性係在已受確定保障之情況
    下所為，自得作為證據。而現階段刑事訴訟法規定檢察官代
    表國家偵查犯罪、實施公訴，依法其有訊問被告、證人及鑑
    定人之權，證人、鑑定人且須具結，而實務運作時，檢察官
    偵查中向被告以外之人所取得之陳述，原則上均能遵守法律
    規定，不致違法取供，其可信度極高，職是，被告以外之人
    前於偵查中已具結而為證述，除反對該項供述得具有證據能
    力之一方，已釋明「顯有不可信之情況」之理由外，即不宜
    遽指該證人於偵查中之陳述不具證據能力。本件證人乙○○
    、丙○○於偵查中在檢察官前所為陳述，已經依法具結，另
    被告復未曾提及檢察官在偵查時有何不法取供致證人證詞顯
    不可信之情事，是其等於偵查中之證述，自得採為本件證據
    。
  (二)刑事訴訟法第159 條之4 第2 款所稱從事業務之人於業務上
    或通常業務過程所須製作之紀錄文書、證明文書，因係於通
    常業務過程不間斷、有規律而準確之記載，且大部分紀錄係
    完成於業務終了前後，無預見日後可能會被提供作為證據之
    偽造動機，其虛偽之可能性小，除非該等紀錄文書或證明文
    書有顯然不可信之情況，否則有承認其為證據之必要。醫院
    診斷證明書係病患就診或就醫，醫師就其診斷治療病患結果
    ，所出具之證明書。醫師法第17條規定，醫師如無法令規定
    之理由，不得拒絕診斷書之交付。醫師係從事醫療業務之人
    ，病患如純為查明病因並以接受治療為目的，而到醫療院所
    就醫診治，醫師於例行性之診療過程中，對該病患所為醫療
    行為，於業務上出具之診斷書，屬於醫療業務上或通常醫療
    業務過程所製作之證明文書，自該當於上開條款所指之證明
    文書。本案卷附黃志忠診所診斷證明書1 紙，符合刑事訴訟
    法第159 條之4 第2 款所定文書之要件，經查亦無顯不可信
    之情形，應有證據能力。
  (三)又按被告以外之人於審判外之陳述，雖不符刑事訴訟法第15
    9 條之1 至第159 條之4 之規定，而經當事人於審判程序同
    意作為證據，法院審酌該言詞陳述或書面陳述作成時之情況
    ，認為適當者，亦得為證據。當事人、代理人或辯護人於法
    院調查證據時，知有第159 條第1 項不得為證據之情形，而
    未於言詞辯論終結前聲明異議者，視為有前項之同意，刑事
    訴訟法第159 條之5 第1 項、第2 項分別定有明文。檢察官
    、被告對於本判決所引用扣押筆錄、扣押物品目錄表、贓物
    認領保管單、酒精測定表及證人乙○○、丙○○於警詢時之
    證述等證據，未於本院言詞辯論終結前爭執其證據能力，茲
    審酌該等書面陳述作成時之情況，並無不宜作為證據之情事
    ，且本院認為以之作為本件論罪之證據，均與待證事實具有
    關聯性，作為本案之證據亦屬適當，是依上開規定，自得為
    證據。
  (四)卷附扣案物品及現場照片16張，係傳達照相當時現場情況，
    而透過照片傳達的情形與現場真實情形，在內容上的一致性
    ，透過機械的正確性來加以保障，換言之，照片並不存在人
    對現實情形的知覺、記憶所經常發生的表現錯誤，是照片之
    性質亦非供述證據，並無傳聞法則之適用，且於此亦別無證
    據證明上開資料有經偽造變造之情形，有證據能力。
四、經查：
  (一)證人乙○○於本院審理時具結證稱：「（與被告因何事發生
    爭執？）當時我剛好要去潮州補貨，我經過我大姐門口，我
    看到被告在砸招牌，當時我四姊也在車上，我剛要開口問他
    為何要砸我大姐的招牌時，他就將砸完招牌掉在地上的磚塊
    撿了起來，馬上往我身上砸過來了，並馬上將我的背包搶走
    ，搶完馬上就往他的機車方向跑，且準備離開，我就馬上追
    上他，並將他制伏了」、「（被告搶走你的皮包之後，經過
    約多久時間你才把皮包搶回來？）沒有幾秒鐘，我就把皮包
    由被告手上搶了回來，被告也馬上被我制伏在地上，我們根
    本就沒有再拉扯了」等語（見本院卷第66至68頁）；於偵查
    中具結證稱：「（被告當時的精神狀況？）他有喝酒，聞得
    到酒味」、「（如何確認被告是搶奪你的皮包？）被告當時
    將皮包扯斷後，將皮包拿在手上往回轉身逃跑，才被我制伏
    ，我才認為他是要搶我皮包」等語（見偵查卷宗第17頁）；
    於警詢時證稱：「我駕車行經潮州鎮○○里○○路48號前，
    發現有一名男子手持一塊紅色磚頭砸壞加水站的招牌，我見
    狀即下車向他詢問為何要持磚塊砸我姊姊的招牌？我話剛講
    一半甲○○手持磚塊就往我身上砸，我馬上用雙手抵擋保護
    我的頭部，結果我的右手指多處擦傷。我在抵擋保護我的頭
    部瞬間甲○○徒手搶奪我身上斜背的黑色皮包」等語（見警
    卷第5 頁背面）。
  (二)證人丙○○於本院審理時具結證稱：「（96年6月25日被告
    拿磚頭砸乙○○的時候你是否有看到？）我有看到，當天我
    跟乙○○開車經過我大姐門口，我看到一個男子在撥我大姐
    的鐵捲門，我們兩人覺得奇怪，就將車子調頭回去查看，就
    看到被告拿磚塊砸招牌，乙○○就停車後下車問他為何要如
    此做，被告就無緣無故拿磚塊砸乙○○，並搶走乙○○的皮
    包，搶完皮包之後被告馬上往他的機車方向跑去，乙○○馬
    上又將皮包搶回來」、「（被告搶著乙○○的皮包就走了嗎
    ？）我看到被告搶完乙○○的皮包後，被告往自己的機車走
    的時候，被告就被我弟弟制伏了」、「（被告搶走乙○○的
    皮包轉身要走時，乙○○要追上去，乙○○跟被告大約距離
    多遠？）大約1、2步的距離」、「（被告往自己的機車走大
    約距離有多遠？）距離約3、4步，被告一搶完乙○○的皮包
    之後馬上就被我弟弟制伏了」、「（乙○○制伏被告的時候
    ，皮包在何處？）一開始被告有拉走乙○○的皮包，乙○○
    就馬上將被告制伏，皮包當時就掉在地上，而且皮包在他們
    2人拉扯的時候，帶子就已經斷掉了」等語（見本院卷第68
    至70頁）；於偵查中具結證稱：「我看到對方在拿磚塊在砸
    我大姊一個加水站招牌，我弟弟就停車走過去問對方『為何
    要丟招牌』，這時對方拿起磚塊要攻擊我弟弟，我弟弟就用
    手去抵擋，我弟弟走過去要質問對方為什麼要拿磚塊砸他，
    我看到對方又伸手再拉我弟弟的皮包，她將我弟弟的皮包肩
    帶扯斷後，帶著皮包往他的機車跑過去對方轉身跑約五、六
    步左右就被我弟弟從後面捉住，然後他們兩人同時倒在地上
    ，他才被我弟弟制伏。皮包在他們兩人拉扯過程中掉落在地
    上」等語（見偵查卷宗第18頁）；於警詢時證稱：「是於96
    年6 月25日上午10時許，當時我弟弟乙○○駕駛自小客車載
    我行經至屏東縣潮州鎮○○里○○路48號前，我看見甲○○
    在我大姊家門前持磚塊在砸廣告招牌，所以我與我弟弟（乙○○）下車詢問甲○○時，當時甲○○沒有說話無緣無故就
    持磚塊丟向我弟弟乙○○，然後我弟弟再向前詢問甲○○你
    為何要持磚塊丟我們，我就看到甲○○搶我弟弟身上所背的
    黑色皮包（當時皮包帶被甲○○拉斷）」等語（見警卷第7
    頁背面）。
  (三)證人乙○○、丙○○均與被告素無怨隙，應無故意設詞誣陷
    之可能，復有黃志忠診所診斷證明書1 紙及現場、扣案物品
    照片16張附卷可稽，是證人乙○○、丙○○所證，均與證物
    相符，應堪信實。綜上，被告確實有於上開時地，徒手扯斷
    證人乙○○斜背在身上黑色側背包之肩帶，被告轉身後隨即
    被證人乙○○制伏，該側背包即掉落地上之事實，應堪認定
    。被告辯稱並無徒手拿取證人乙○○之黑色側背包云云，並
    無可採。
  (四)惟查，被告於本院審理時自承：「我從早上7點多開始喝酒
    ，有喝啤酒、維士比及38度的高粱酒，大約喝了1個鐘頭」
    等語（見本院卷第71頁）；另有被告犯後於警局時經測量後
    之酒精測定值為0點47mg/l，此有酒精測定表1張在卷可證（
    見警卷第29頁），是被告上開陳述，與證物相符，是自堪信
    實；綜上可知，被告於案發當時，顯然已經因飲用過量酒精
    後，以致其神智不清，且判斷上亦受有影響，故其於與證人
    乙○○拉扯間，主觀意識上是否具有意圖為自己不法所有之
    搶奪犯意，已非無疑；且證人乙○○於本院審理時亦證稱：
    「而且我聞到被告身上的酒味很重，被告有喝了很多酒」、
    「（被告當時有無喝醉？）被告酒是否喝很多我不知道，但
    被告當時的酒味很重，感覺被告已經醉了。我認為被告應該
    是喝醉酒才會涉犯本案」等語（見本院卷第66至68頁）。是
    自難認被告當時於酒後神智不清之情形下，有何意圖為自己
    不法所有之搶奪犯意。故依前揭說明，被告既缺乏刑法上搶
    奪罪之主觀構成要件，即難遽以該罪相繩。
  (五)此外，本院復查無其他積極證據足資證明被告確有公訴人所
    指之犯行，不能證明被告犯罪，參諸前揭法條規定與判例意
    旨依法應為被告無罪之諭知。
五、據上論斷，應依刑事訴訟法第301 條第1 項，判決如主文。
本案經檢察官劉昀到庭執行職務。
中    華    民    國    97    年    4     月    8     日
                  刑事第一庭  審判長法  官  潘正屏
                                    法  官  曾吉雄
                                    法  官  許蓓雯
以上正本證明與原本無異。
如不服本判決應於收受本判決送達後十日內向本院提出上訴書狀，
其未敘述上訴理由者，並得於提起上訴後十日內向本院補提理由
書狀（均須按他造當事人之人數附繕本）「切勿逕送上級法院」
中    華    民    國    97    年    4     月    9     日
                                    書記官  蘇雅慧


司法院資訊處製作；財團法人民間司法改革基金會備份。
